臺灣南投地方法院民事判決
109年度訴字第451號
原      告  林書華  
法定代理人  林振德  
訴訟代理人  莊獻超  
被      告  劉陳耽蓉
            曾浚添  
            曾浚松  
            曾浚吉  
            曾彩琴  


            鄭人文  
            鄭溢葦  
            鄭偉成  
            鄭偉彬  
上  一  人
法定代理人  林汝容  
兼  上三人
訴訟代理人  鄭君豐  
被      告  鄭安正  
            鄭宗淇  
上列當事人間分割共有物事件，本院於民國111年6月29日言詞辯
論終結，判決如下：
    主      文
兩造共有坐落南投縣○○鎮○○段000地號土地，分割方法如附圖一
即南投縣竹山地政事務所複丈日期民國109年11月5日、109年11
月18日土地複丈成果圖及附表二所示「編號」之土地各分歸如附
表二所示「分得土地之共有人」取得土地。 
訴訟費用依附表一「應有部分比例暨訴訟費用負擔比例」欄所示
負擔。
    事實及理由
壹、程序方面：
一、按當事人喪失訴訟能力或法定代理人死亡或其代理權消滅者
    ，訴訟程序在有法定代理人或取得訴訟能力之本人承受其訴
    訟以前當然停止，民事訴訟法第170條定有明文。又上開條
    文所定之承受訴訟人，於得為承受時，應即為承受之聲明；
    他造當事人，亦得聲明承受訴訟；聲明承受訴訟，應提出書
    狀於受訴法院，由法院送達於他造；當事人不聲明承受訴訟
    時，法院亦得依職權，以裁定命其續行訴訟，民事訴訟法第
    175條、第176條、第178條分別定有明文。查被告丑○○於原
    告起訴時，原係未成年人，由其法定代理人即甲○○代為訴訟
    行為，嗣於訴訟中成年並取得訴訟能力，有其戶籍資料查詢
    表附卷可佐（見本院卷一第115頁），則甲○○之法定代理權
    於被告丑○○成年時消滅，本院業於110年11月9日以裁定命被
    告丑○○本人承受訴訟，續行本件訴訟程序。
二、被告庚○○○、戊○○、丁○○、丙○○、己○○、辛○○、癸○○、卯○○
    、丑○○、寅○○未於最後言詞辯論期日到場，核無民事訴訟法
    第386條所列各款情形，爰依原告之聲請，由其一造辯論而
    為判決。　　
貳、實體方面：　　
一、原告主張略以：
　㈠兩造共有坐落南投縣○○鎮○○段000地號土地（使用分區：一般
    農業區、使用地類別：農牧用地、面積11,189,92平方公尺
    ，下稱系爭土地），應有部分比例如附表一所示，無不能分
    割之情形，亦無不能分割之特約，經兩造協商無法達成分割
    協議。請求將系爭土地分割如南投縣竹山地政事務所（下稱
    竹山地政）複丈日期為民國109年11月5日、109年11月18日
    之土地複丈成果圖（下稱附圖一，原告分割方案下稱甲案）
    所示。且系爭土地屬89年1月4日修正施行前之共有耕地，系
    爭土地分割後土地宗數未超過共有人數，依上開規定，自不
    受最小分割面積0.25公頃之限制。原告所提分割方案係原告
    與被告庚○○○、戊○○等人，依土地共有人間口頭約定耕作方
    式分割，迄今仍以此約定耕作，分割後兩造均臨道路使用，
    沒有袋地的問題，編號A部分土地上原本就有一條鄉公所鋪
    設的道路供通行。日後若同段305地號土地所有權人不同意
    通行的話，共有人有簽立同意書可以退縮土地供通行。而被
    告辛○○之方案是要把F部分給被告癸○○，這是畸零地，對被
    告癸○○不公平。原告分割方案將編號G部分給被告癸○○、壬○○、子○○等3人是同宗的，所以分一起，F部分分給被告辛○○
    ，藍色部分是網式，被告辛○○有占用到一點網式等語。爰依
    民法第823條第1項前段規定，訴請裁判分割。
　㈡並聲明：請求判決將坐落南投縣○○鎮○○段000地號土地（即系
    爭土地）依竹山地政土地複丈日期為109年11月5 日、109年
    11月18日之複丈成果圖（即附圖一）所示方法分割（即甲案
    ），如附圖一所示：㈠編號A部分面積2,797.48平方公尺分割
    為被告庚○○○所有，權利範圍：全部。㈡編號B部分面積979.1
    2平方公尺分割為被告丙○○所有，權利範圍：全部。㈢編號C
    部分面積979.12平方公尺分割為被告丁○○所有，權利範圍：
    全部。㈣編號D部分面積979.12平方公尺分割為被告戊○○所有
    ，權利範圍：全部。㈤編號E部分面積979.12平方公尺分割為
    被告己○○所有，權利範圍：全部。㈥編號F部分面積2,098.11
    平方公尺分割為被告辛○○所有，權利範圍：全部。㈦編號G部
    分面積979.11平方公尺分割為被告癸○○應有部分1/7、卯○○1
    /21、丑○○1/21、寅○○1/21、壬○○5/14、子○○5/14。㈧就編號
    H部分面積1,398.74平方公尺分割為原告乙○○所有，權利範
    圍：全部。　　
二、被告方面：
　㈠被告辛○○未於最後言詞辯論期日到場，其意見略以：同意分
    割，不同意原告方案，希望現有農路，能繼續供通行使用。
    請求系爭土地依竹山地政複丈日期110年3月18日土地複丈成
    果圖（下稱附圖二）所示（下稱乙案），分割方法如附圖二
    所示：㈠編號A部分面積2,797.48平方公尺分割為被告庚○○○
    所有，權利範圍：全部。㈡編號B部分面積979.12平方公尺分
    割為被告丙○○所有，權利範圍：全部。㈢編號C部分面積979.
    12平方公尺分割為被告丁○○所有，權利範圍：全部。㈣編號D
    部分面積979.12平方公尺分割為被告戊○○所有，權利範圍：
    全部。㈤編號E部分面積979.12平方公尺分割為被告己○○所有
    ，權利範圍：全部。㈥編號F部分面積279.75平方公尺分割為
    下列被告共有，分別為癸○○應有部分1/2、卯○○1/6、丑○○1/
    6、寅○○1/6。㈦編號G部分面積2,098.11平方公尺分割為被告
    辛○○所有，權利範圍：全部。㈧編號H部分面積699.36平方公
    尺分割為下列被告共有，分別為被告壬○○、子○○各1/2。㈨編
    號I部分面積1,398.74平方公尺分割為原告所有，權利範圍
    ：全部。
　㈡被告庚○○○、戊○○、丁○○、丙○○、己○○未於最後言詞辯論期日
    到場，其意見略以：同意原告方案。
　㈢被告癸○○、卯○○、丑○○、寅○○意見略以：同意原告方案。編
    號F部分，目前可以讓被告辛○○繼續使用，如果土地以後要
    賣再處理等語。
　㈣被告壬○○意見略以：同意原告方案。之前我們就同段305地號
    土地的通行部分，305地號地主應該是有蓋章同意我們使用
    。同意書在公所，因為之前鋪設水泥，公所要地主同意等語
    。
　㈤被告子○○意見略以：同意原告方案。　
三、本院之判斷：
  ㈠按共有物除因物之使用目的不能分割或共有人間契約訂有不
    分割之期限者外，各共有人，得隨時請求分割共有物，又共
    有物分割之方法，共有人不能協議決定者，法院得因任何共
    有人之聲請，以原物分配或變價分配之，民法第823 條第1
    項及第824 條第2 項規定甚明。經查，系爭土地使用分區為
    一般農業區，使用地類別為農牧用地。又依系爭土地之使用
    目的，並無不能分割之情形，兩造間亦未以契約訂有不分割
    之期限，且其分割方法不能協議決定等事實，為兩造所不爭
    執，且依農業發展條例第16條第1項第3、4款辦理分割者，
    系爭土地最小分割面積不受0.25公頃之限制，最多可分割為
    13筆，此有南投縣竹山地政事務所111年6月7日竹地二字第1
    110002572號函在卷可稽（見本院卷第467-468頁）。揆諸前
    揭規定，原告請求裁判分割系爭土地未逾13筆，於法自無不
    合，應予准許。
　㈡次按共有物之分割，依共有人協議之方法行之；分割之方法
    不能協議決定，或於協議決定後因消滅時效完成經共有人拒
    絕履行者，法院得因任何共有人之請求，命為下列之分配：
    一以原物分配於各共有人。但各共有人均受原物之分配顯有
    困難者，得將原物分配於部分共有人。二原物分配顯有困難
    時，得變賣共有物，以價金分配於各共有人；或以原物之一
    部分分配於各共有人，他部分變賣，以價金分配於各共有人
    ，民法第824條第1項、第2項第1款分別定有明文。復按分割
    共有物固不受分管契約之拘束，惟盡量依各共有人使用現狀
    定分割方法，以維持現狀，減少共有人所受損害，當不失為
    裁判分割斟酌之一種原則。再者，定共有物分割之方法，固
    可由法院自由裁量，但仍應斟酌各共有人之意願、共有物之
    性質、價格、分割前之使用狀態、經濟效用、分得部分之利
    用價值及全體共有人之利益等有關情狀，定一適當公平之方
    法以為分割（最高法院82年度台上字第1990號、96年度台上
    字第108號分別著有判決要旨可資參照）。
　㈢經查，系爭土地東側如附圖一所示A部分，為被告庚○○○使用
    ，除此部分外，所餘面積大致方正，而B、C、D、E東側與A
    部分間，有聯外道路；B、C、D、E部分，主要為被告曾戊○○
    、丁○○、丙○○、己○○使用，最西側為原告使用等情，業經本
    院至現場勘驗明確，並囑託南投縣竹山地政事務所派員實施
    測量，復為到場之兩造所不爭執，有衛星圖、勘驗筆錄、現
    場照片及複丈成果圖在卷可稽（見本院卷第39頁、第163-16
    4頁、第167-171頁、第173-175頁）。本院斟酌甲案之分割
    方法，兩造分得如附圖一所示面積土地地形尚屬完整，各共
    有人間對外通行無虞，且與目前各共有人使用狀況大致相符
    ，並得多數共有人之同意，而臨路部分，亦符合其等持分比
    例，足認應屬適當、公平之分割方案。
　㈣被告辛○○雖提出乙案之分割方案，惟其方案被告壬○○、子○○
    分得如附圖二H部分為其2人共有，面積為699.36平方公尺；
    被告癸○○、卯○○、丑○○、寅○○分得如附圖二F部分為其4人共
    有，面積為279.75平方公尺，均將造成其等分得土地過於狹
    長而不利使用，相較原告方案將被告壬○○、子○○、癸○○、卯
    ○○、丑○○、寅○○共同分得如附圖一所示G部分，面積為797.1
    1平方公尺，土地不致過於狹長較利於使用，是被告辛○○提
    出之乙案分割方案，顯然非妥適之分割方案，自難為本院所
    採。
四、綜上所述，本院審酌兩造之意願、系爭土地之地形、臨路情
    形、共有物之性質、分割前之使用狀態、各共有人分得部分
    所得利用之價值暨經濟效用等情形，認以甲案及附表二所示
    方法分割，當為合理、公平，爰諭知系爭土地之分割方法如
    主文第1項所示。　　　
五、本件事證已臻明確，兩造其餘攻擊防禦方法及所提證據，經
    核與判決之結果不生影響，爰不逐一論述，併此敘明。
六、按因共有物分割、經界或其他性質上類似之事件涉訟，由敗
    訴當事人負擔訴訟費用顯失公平者，法院得酌量情形，命勝
    訴之當事人負擔其一部，民事訴訟法第80條之1定有明文；
    衡以分割共有物訴訟，屬固有必要共同訴訟，應以全體共有
    人為當事人，始為適法，然兩造間未必有訟爭性存在，而具
    非訟事件之性質，是此類訴訟之被告，係因訴訟性質及共有
    人身分致成被告，其與原告間本可互換訴訟主體之地位，其
    等間亦可同受該訴訟結果之利益，倘認為由形式上敗訴之被
    告負擔訴訟費用顯失公平，應由兩造按系爭土地應有部分比
    例負擔，較為公允，爰諭知如主文第2項所示。
七、訴訟費用負擔之依據：民事訴訟法第80條之1。
中　　華　　民　　國　　111 　年　　7 　　月　　27　　日
                      民事第一庭    法　官　蔡志明
以上正本係照原本作成。
如對本判決上訴，須於判決送達後20日之不變期間內，向本院
提出上訴狀。如委任律師提起上訴者，應一併繳納上訴審裁判
費。
中　　華　　民　　國　　111 　年　　7 　　月　　28　　日
                    　　　　　　書記官　張雅筑
　　　　　　　　　　　                  
附表一：
編號 共有人 應有部分 訴訟費用分擔比例   1 戊○○ 80分之7 80分之7   2 丁○○ 80分之7 80分之7   3 丙○○ 80分之7 80分之7   4 己○○ 80分之7 80分之7   5 辛○○ 16分之3 16分之3   6 乙○○ 8分之1 8分之1   7 癸○○ 80分之1 80分之1   8 庚○○○ 4分之1 4分之1   9 卯○○ 240分之1 240分之1  10 丑○○ 240分之1 240分之1  11 寅○○ 240分之1 240分之1  12 壬○○ 32分之1 32分之1  13 子○○ 32分之1 32分之1 

附表二：
土地坐落：南投縣○○鎮○○段000地號（面積：11,189.92平方公尺）   編號 面積 分得土地之共有人 Ａ 2797.48平方公尺 被告庚○○○單獨取得。 Ｂ 979.12平方公尺 被告丙○○單獨取得。 Ｃ 979.12平方公尺 被告丁○○單獨取得。 Ｄ 979.12平方公尺 被告戊○○單獨取得。 Ｅ 979.12平方公尺 被告己○○單獨取得。 Ｆ 2098.11平方公尺 被告辛○○單獨取得。 Ｇ   979.11平方公尺 按被告癸○○1/7、卯○○1/21、丑○○1/21、寅○○1/21、壬○○5/14、子○○5/14之比例維持共有。 Ｈ 1398.74平方公尺 原告單獨取得 合計 11,189.92平方公尺